【裁判字號】    97,台上,492
【裁判日期】    970131
【裁判案由】    貪污
【裁判全文】
最高法院刑事判決              九十七年度台上字第四九二號
上  訴  人  甲○○
            乙○○
上列上訴人等因貪污案件，不服台灣高等法院台中分院中華民國
九十六年九月六日第二審更審判決（九十六年度上更(一)字第二二
五號，起訴案號：台灣彰化地方法院檢察署九十二年度偵字第三
九０八、九四八一號，九十三年度偵續字第二號），提起上訴，
本院判決如下：
    主  文
原判決撤銷，發回台灣高等法院台中分院。
    理  由
本件原判決認賴雅茹（業經判處罪刑確定）自民國九十一年三月
間某日起至九十二年五月間離職日止，為彰化縣溪州鄉公所（下
稱溪洲鄉公所）臨時人員，負責彰化縣溪州鄉溪州區域性垃圾衛
生掩埋場（下稱溪州垃圾掩埋場）開門及關門與事業廢棄物進場
過磅工作，為依法令服務於地方自治團體所屬機關而具有法定職
務權限之公務員。上訴人甲○○係彰化縣溪州鄉張厝村村長，為
賴雅茹未婚夫呂昭明之胞兄；上訴人乙○○為「南橋環保工程有
限公司」（下稱南橋公司）之負責人，該公司營業項目為一般廢
棄物與一般事業廢棄物之清除。乙○○明知未依規定向彰化縣溪
州鄉公所申請由溪州垃圾掩埋場代處理一般廢棄物，且經彰化縣
政府環境保護局核准前，不得進場傾倒廢棄物，竟為貪圖以少許
費用打點上開溪州垃圾掩埋場管理人員，即可獲免收費用進場傾
倒垃圾，且無須報稅之利益，於九十二年三月初某日，在甲○○
位於彰化縣溪州鄉○○村○○路○段二二０號住處，由乙○○向
甲○○提議請時任該垃圾掩埋場之賴雅茹放水，讓乙○○介紹、
招攬之車輛未經上揭溪州鄉公所許可且毋需過磅計費，即可進場
傾倒廢棄物，事後再與甲○○結算，由甲○○轉交應分予賴雅茹
之金額，約每月新台幣（下同）二萬元不等。經賴雅茹應允後，
賴雅茹遂與甲○○基於共同犯意聯絡，接受乙○○上開行求期約
，而由賴雅茹利用其持有該垃圾掩埋場大門管制磁卡，負責開門
及關門與事業廢棄物進場過磅職務之機會，違背職務於該垃圾掩
埋場上班及非上班時間，協助開門或未關門，讓乙○○所介紹、
招攬之載運廢棄物車輛未持有該溪州鄉公所之許可證明即得進場
，且未登記過磅計費即可傾倒一般廢棄物。雙方期約後尚未交付
賄賂。乙○○旋招攬同業即「侑展環保工程有限公司」（下稱侑
展公司）負責人施政奇之胞兄、在侑展公司擔任業務員兼司機之
施明杰，告知可依上揭方式前往該溪州垃圾掩埋場傾倒一般廢棄
物，代價為每車應給付乙○○一萬一千元，施明杰見代價較平日
往來之垃圾掩埋場收費低廉，遂同意乙○○要求，乙○○因而居
間安排施明杰與賴雅茹聯繫進場事宜，並將自己所經營之南橋公
司收集之廢棄物交由施明杰併車前往傾倒。施明杰即自九十二年
三月十四日起，駕駛車號０八三─ＱＭ垃圾車，載運廢棄物至溪
州垃圾掩埋場傾倒。施明杰並於同年四月間某日，將此事告知同
業友人即「菘鴻環保有限公司」（下稱菘鴻公司）之負責人陳松
文，及「永豐森事業有限公司」（下稱永豐森公司）之靠行業者
李瑞彬。李瑞彬、陳松文同樣認為有利可圖，即以同一代價，分
別委由司機張李來和、王智勇多次隨同施明杰載運廢棄物至該垃
圾掩埋場傾倒。賴雅茹以此方式讓侑展公司（含交付併車傾倒之
南橋公司）、菘鴻公司、永豐森公司所收集之廢棄物違法進場傾
倒共計二十七次，而依溪州垃圾掩埋場收費標準進場廢棄物每公
斤收費三元，以每次進場一輛，每輛清潔車可載運十五噸，每輛
車應收費用四萬五千元計算，賴雅茹、甲○○共圖利乙○○約二
十五萬七千元（每車次一萬一千元二十七車次－應給付賴雅茹
二個月以每月二萬元計算之賄賂），及上揭侑展公司（含交付併
車傾倒之南橋公司）、菘鴻公司、永豐森公司共八十八萬八千元
（每車次應繳費用四萬五千元二十七車次－支付乙○○每車次
一萬一千元二十七車次－其中最後一次王智勇所載垃圾量僅七
噸、張李來和所載僅十三噸，不足三十噸之差額十噸三萬元〈
應為三千元之誤〉）之不法利益。迄於同年五月六日下午三時許
，張李來和、王智勇分別駕駛車號二八七─ＱＭ及車號一六六─
ＱＢ垃圾車進場傾倒廢棄物之際，為警查獲等情。因而撤銷第一
審關於上訴人等部分之判決，改判論處甲○○與公務員共同對於
違背職務之行為，期約賄賂罪刑（處有期徒刑二年十月，褫奪公
權二年，減為有期徒刑一年五月，褫奪公權一年），乙○○對於
公務員，關於違背職務之行為，期約賄賂罪刑（處有期徒刑二年
，褫奪公權二年，減為有期徒刑一年，褫奪公權一年），固非無
見。
惟查：（一）上訴人行為後，九十四年二月二日修正公布之刑法
，已於九十五年七月一日施行，關於刑法第十條第二項公務員之
定義，由修法前之：「稱公務員者，謂依法令從事於公務之人員
」，修正為：「稱公務員者，謂下列人員：一、依法令服務於國
家、地方自治團體所屬機關而具有法定職務權限，以及其他依法
令從事於公共事務，而具有法定職務權限者。二、受國家、地方
自治團體所屬機關依法委託，從事與委託機關權限有關之公共事
務者」；而原貪污治罪條例第二條規定：「依據法令從事公務之
人員，犯本條例之罪者，依本條例處斷；其受公務機關委託承辦
公務之人，犯本條例之罪者，亦同」，亦於九十五年五月五日配
合修正為：「公務員犯本條例之罪者，依本條例處斷」，並自同
年七月一日施行。原審於九十六年九月六日為判決時，於理由未
依新舊法規定，審認、說明乙○○行賄對象賴雅茹之身分，是否
與刑法修正前、後之公務員定義均屬相符？應否比較新舊法之適
用？已屬理由不備。（二）有罪之判決書，須將認定之犯罪事實
詳記於事實欄，然後於理由內逐一說明其憑以認定之證據，使事
實與理由兩相一致，方為合法。又判決所載之理由，前後相互牴
觸者，即屬判決所載理由矛盾，依刑事訴訟法第三百七十九條第
十四款後段之規定，其判決當然為違背法令，足以構成撤銷之原
因。本件原判決事實欄認定賴雅茹、甲○○共圖利侑展公司（含
交付併車傾倒之南橋公司）、菘鴻公司、永豐森公司共八十八萬
八千元（每車次應繳費用四萬五千元二十七車次，支付乙○○
每車次一萬一千元二十七車次－其中『最後一次』王智勇所載
垃圾量僅七噸、張李來和所載僅十三噸，不足三十噸之差額十噸
三萬元〈應為三千元之誤〉）之不法利益，似認證人張李來和
僅有最後一次載運十三噸垃圾（見原判決第三頁倒數第十至五行
）；原判決理由欄貳之(五)部分，亦作相同認定（見原判決第十一
頁）。惟理由貳之(四)卻認定：「張李來和所駕李瑞彬所有之一六
六─ＱＥ號垃圾車，最大載重十七噸，『總共倒二次』，每次約
十三、四噸」等語（見原判決第十一頁第三至五行）；且又引用
證人張李來和之筆錄稱：「……前二次只有二部車子進場，『第
三次』則再增加一部由菘鴻公司司機阿勇駕駛的垃圾車進場」等
語（見原判決第十頁倒數第五至三行），事實理由記載已不一致
；且有理由前後矛盾之違法。（三）證人李瑞彬於九十二年五月
七日警詢時證稱：「營大貨車一六六─ＱＥ為我所有，登記永豐
森公司……，該車由張李來和駕駛，載運一般廢棄物到彰化溪州
掩埋場傾倒，其數量約『十噸』左右」、「共傾倒兩次」等語（
見彰化縣警察局北斗分局警卷第十三、十四頁）；證人張李來和
於同日警詢證稱：「重量約十噸」、「第三次載運廢棄物去那裡
傾倒」等語（見同上警卷第七、八頁）；李瑞彬又於九十二年六
月十一日法務部調查局彰化縣調查站證稱：「都是由我公司司機
張李來和駕駛我購買之垃圾壓縮車由施明杰帶領至溪州掩埋場傾
倒事業廢棄物，每車約十三、四公噸」等語（見九十二年度他字
第一九七一號偵查卷第九八頁）；證人等所述關於永豐森公司至
彰化溪州掩埋場傾倒垃圾共二次或三次？每次十噸或十三、四噸
？前後相互歧異，原判決未說明取捨之理由，亦嫌理由不備。以
上或為上訴意旨所指摘，或為本院得依職權調查之事項，應認原
判決仍有撤銷發回更審之原因。又刑法部分條文已於九十四年二
月二日修正公布，九十五年七月一日施行，其第三十一條第一項
，除將「共同實施」修正為「共同實行」，並增列但書規定「得
減輕其刑」，係身分法定減輕原因，自屬法律有變更，原判決論
結欄引用刑法第三十一條第一項條文，惟於為新舊法之比較適用
時，漏未就該條而為比較適用，案經發回，併應注意及此。至原
判決理由第參之三就乙○○被訴涉有廢棄物清理法第四十六條第
一項第四款罪嫌，說明不另為無罪諭知部分，因公訴人認與其前
揭論罪科刑部分，有刑法修正前牽連犯之裁判上一罪關係，基於
審判不可分原則，爰併予發回，附此敘明。
據上論結，應依刑事訴訟法第三百九十七條、第四百零一條，判
決如主文。
中    華    民    國  九十七  年    一    月  三十一  日
                      最高法院刑事第四庭
                          審判長法官  莊  登  照
                                法官  黃  一  鑫
                                法官  徐  昌  錦
                                法官  許  錦  印
                                法官  蔡  國  在
      本件正本證明與原本無異
                                      書  記  官
中    華    民    國  九十七  年    二    月   十二   日
                                                 H


司法院資訊處製作；財團法人民間司法改革基金會備份。
